臺灣高等法院臺中分院民事判決
110年度上易字第172號
上  訴  人
即反訴原告  陳逸晴


訴訟代理人  郭文程律師                    
被上訴人  
即反訴被告  廖春暖
訴訟代理人  洪家駿律師                    
複代理人    劉旻翰律師
訴訟代理人  許立功律師                    
上列當事人間履行契約等事件，上訴人對於民國109年12月11日
臺灣臺中地方法院108年度訴字第3720號第一審判決提起上訴，
並於本院提起反訴，本院於110年8月25日言詞辯論終結，判決如
下：
    主  文
原判決廢棄。
廖春暖應於陳逸晴將如附表所示土地之應有部分各1/3移轉登記
予廖春暖之同時，給付陳逸晴新臺幣44萬1,000元。
第二審及反訴之訴訟費用均由廖春暖負擔。
    事實及理由
壹、程序方面 
一、按當事人於第二審不得提出新攻擊或防禦方法，但如不許其
    提出顯失公平者，不在此限，民事訴訟法第447條第1項但書
    第6款定有明文。第按在第二審提起反訴，非經他造同意，
    不得為之。但就同一訴訟標的有提起反訴之利益者，不在此
    限，民事訴訟法第446條第2項第2款亦有明文。所謂「訴訟
    標的」，指法律關係本身或同一法律關係延伸出之權利義務
    而言；所謂「有提起反訴之利益者」，係指不致延滯訴訟及
    妨害他造之防禦，對於當事人間紛爭之一次解決及訴訟經濟
    有利之情形而言（最高法院103年度台抗字第45號裁定、102
    年度台抗字第642號裁定意旨參照）。查本件上訴人即反訴
    原告陳逸晴（下稱陳逸晴）主張因為被上訴人即反訴被告廖
    春暖（下稱廖春暖）認兩造就坐落臺中市○○區○○段000○0○00
    0○00○000○00地號土地（下稱系爭610之4、637之26、637之5
    5土地，或合稱系爭土地），係共同向訴外人○○建設股份有
    限公司（下稱○○公司）以新臺幣（下同）282萬3,000元購買
    ，並協議由廖春暖取得系爭土地應有部分1/3，陳逸晴取得2
    /3（下稱系爭協議），則廖春暖應負擔之買賣價金94萬1,00
    0元，於扣除已付之50萬元後，應再給付44萬1,000元，因此
    於第二審提出同時履行之給付請求，並反訴請求廖春暖給付
    44萬1,000元（本院卷第41-43頁）。廖春暖雖不同意陳逸晴
    提出反訴（見本院卷第105頁）；惟陳逸晴所提反訴核屬廖
    春暖於本訴主張之合資購買土地法律關係所延伸之權利義務
    ，且若不准許其提出「同時履行」請求，顯失公平，復不致
    延滯訴訟及妨害廖春暖之防禦，並有利於當事人間紛爭之一
    次解決及訴訟經濟，揆諸前揭說明，陳逸晴提起反訴，並為
    同時履行主張，與前揭規定相符，應予准許，合先敘明。
二、廖春暖於原審提起預備合併之訴，其先位聲明：㈠陳逸晴應
    將系爭3筆土地、權利範圍3分之1所有權移轉登記予廖春暖
    。㈡願供擔保請准宣告假執行。備位聲明：㈠陳逸晴應給付廖
    春暖50萬元，及自起訴狀繕本送達翌日起至清償日止，按年
    息5%計算之利息。㈢願供擔保請准宣告假執行。原審為廖春
    暖先位之訴勝訴之判決（但駁回假執行之聲請），因備位之
    訴未受裁判，本件陳逸晴已合法上訴，備位之訴即生移審效
    力（最高法院108年度台上字第1951號判決參照）。
貳、實體方面
一、廖春暖之主張及反訴答辯略以：
    訴外人○○公司另案訴請廖春暖、訴外人即陳逸晴之父親陳○○
    、陳逸晴之叔父陳○○等3人所共有之系爭610之4、637之26土
    地上未辦保存登記建物（門牌號碼為臺中市○○區○○路000號
    ，下稱系爭建物），並返還土地，經原審法院以107年度訴
    字第1063號民事判決○○公司勝訴確定（下稱系爭判決）後，
    廖春暖於108年6月7日與○○公司負責人曾○○聯繫，商討買受
    前揭土地事宜，嗣兩造及訴外人即陳逸晴配偶蔡○○於同年月
    13日至○○公司討論，最終曾○○同意以每坪15萬元，出售系爭
    土地予兩造，兩造依系爭協議由廖春暖取得應有部分1/3，
    陳逸晴取得2/3。然因陳逸晴表示欲辦理貸款，而兩造合意
    於108年6月14日簽立買賣契約（下稱系爭買賣契約）時，僅
    以陳逸晴為買受人，待貸款辦理完畢後，再將系爭土地應有
    部分1/3移轉登記予廖春暖。廖春暖因此於同年月17日向訴
    外人即廖春暖之弟程○○借款50萬元，並匯給陳逸晴供為購買
    系爭土地之部分價金。詎陳逸晴辦理貸款後，遲不移轉應有
    部分1/3予廖春暖，爰先位依協議契約之法律關係，請求陳
    逸晴應將系爭土地、權利範圍3分之1所有權移轉登記予廖春
    暖。若認兩造協議不存在，另依不當得利之法律關係，以備
    位請求陳逸晴應返還廖春暖50萬元等情。
二、陳逸晴之答辯及反訴主張略以：
    否認兩造間就系爭土地有任何合資協議存在，兩造未就系爭
    協議簽立任何書面，且陳逸晴為系爭買賣契約之買受人，亦
    為系爭土地之唯一所有權人；廖春暖匯款予陳逸晴之50萬元
    ，係因購買系爭土地款項不足而向廖春暖借款，並非廖春暖
    購買系爭土地之買賣價金，陳逸晴願返還50萬元予廖春暖。
    縱認兩造有系爭協議存在，然因系爭土地之買賣價金超過廖
    春暖預算，廖春暖先後於108年6月14日、108年9月10日曾表
    示不欲購買系爭土地，陳逸晴亦同意解除系爭協議之約定，
    是系爭協議已於108年6月14日或108年9月10日合意解除。若
    仍認有系爭協議存在，因系爭土地之買賣價金為282萬3,000
    元，陳逸晴應負擔之買賣價金為94萬1,000元，扣除已交付5
    0萬元，尚應給付44萬1,000元，爰為同時履行抗辯，並依系
    爭協議之法律關係，請求廖春暖應給付陳逸晴44萬1,000元
    等語，資為抗辯。
三、廖春暖起訴為先位聲明：㈠陳逸晴應將系爭土地、權利範圍3
    分之1所有權移轉登記予廖春暖。㈡願供擔保請准宣告假執行
    。及備位聲明：㈠陳逸晴應給付廖春暖50萬元，及自起訴狀
    繕本送達翌日起至清償日止，按年息5%計算之利息。㈡願供
    擔保請准宣告假執行。陳逸晴則答辯聲明：㈠陳逸晴之訴駁
    回。㈡如受不利判決，願供擔保請准宣告免為假執行。原審
    調查後，經綜合全案辯論意旨，就廖春暖先位之訴，為其勝
    訴之判決，判命陳逸晴應將系爭土地之所有權權利範圍各1/
    3部分移轉登記予陳逸晴，另駁回假執行之聲請（ 廖春暖敗
    訴部分未上訴）。陳逸晴就其敗訴部分提起上訴，並於本院
    提起反訴，於本院為上訴聲明：㈠原判決不利於陳逸晴部分
    廢棄。㈡上開廢棄部分，廖春暖於第一審先位之訴及其備位
    之訴均駁回。反訴聲明：廖春暖應給付陳逸晴44萬1,000元
    ，及自判決確定之翌日起，按年息5 ％計算之利息。廖春暖
    於本院答辯聲明：㈠上訴及反訴均駁回。㈡上訴部分如先位之
    訴為廖春暖敗訴，就備位之訴聲明：陳逸晴應給付廖春暖50
    萬元，及自起訴狀繕本送達翌日起至清償日止，按年息5%計
    算之利息。
四、兩造不爭執事項（見原審卷第448-449頁、本院卷第85-86頁
    ）：
（一）系爭建物無權占用○○公司所有之系爭610 之4 、637 之
      26土地，而○○公司訴請拆屋還地，經原審法院107 年度
      訴字第1063號判決勝訴確定（即系爭判決）後，廖春暖迄
      今仍居住於系爭建物（原審卷第391-417頁原審法院107年
      度訴字第1063號民事判決書）。
（二）陳逸晴於系爭判決後，於108 年6 月14日與○○公司就系
      爭土地簽立系爭買賣契約，而簽立系爭買賣契約當時，在
      場之人有兩造、陳逸晴之配偶蔡○○、○○公司負責人曾○○、
      地政士宋○○。
（三）系爭買賣契約之當事人，買受人為陳逸晴，出賣人則為成
      貫公司，約定之買賣價金為282萬3,000元。又陳逸晴於10
      8年6月14日簽約時，以票面金額30萬元本票支付簽約款；
      於同年月28日以30萬元現金支付用印款；同年7月25日現
      金給付完稅款27萬3000元；同年月31日給付195 萬元尾款
      （見原審卷第43-53頁土地登記第二類謄本、第107-111、
      127-131頁土地所有權狀、第113-125頁不動產買賣契約書
      、第133頁讓渡書）。
（四）廖春暖為陳逸晴之嬸嬸。
（五）廖春暖向其弟程○○借貸50萬元，程○○於108 年6 月17日匯
      款至廖春暖之帳戶，後廖春暖於當日即匯款50萬元至陳逸
      晴所有臺灣企銀民權分行帳戶內（見原審卷第151-153頁
      匯款申請書）。
（六）系爭土地於108年7月30日登記為陳逸晴所有後，陳逸晴以
      系爭判決為執行名義而聲請拆除系爭建物，因廖春暖聲請
      停止執行，並提起債務人異議之訴，現由原審法院以109 
      年訴字第606 號債務人異議之訴事件審理中。
（七）廖春暖因陳逸晴拒絕移轉系爭土地應有部分1/3 ，故對陳
      逸晴提起詐欺取財告訴，經臺灣臺中地方檢察署檢察官（
      下稱臺中地檢署）以109 年度偵字第16128 號偵查後，認
      屬民事糾紛，故為不起訴處分確定後，廖春暖聲請交付審
      判後，亦經法院裁定駁回（見原審卷第365-373頁臺中地
      檢署109年度偵字第16128號不起訴處分書、第419-425頁
      臺中高分檢109年度上聲議字第1632號處分書、第493-505
      頁原審法院109年度聲判字第104號刑事裁定書）。
（八）如果兩造合資購買系爭土地協議存在，廖春暖應出資之金
      額為94萬1,000元，故廖春暖應再支付44萬1,000元予陳逸
      晴以取得系爭土地三分之一所有權。
五、得心證之理由 
（一）廖春暖主張匯款50萬元予陳逸晴，係購買系爭土地應有部
       分1/3 之買賣價金，為可採：
  １、按當事人主張有利於己之事實者，就其事實有舉證之責任
      ，但法律別有規定，或依其情形顯失公平者，不在此限，
      民事訴訟法第277條定有明文。故主張權利存在之人，應
      就權利發生要件事實負舉證責任，如主張權利存在之人就
      該事實已負舉證之責，始由抗辯權利不存在之人就權利障
      礙、排除或消滅之要件事實負舉證之責，此乃舉證責任分
      配之一般原則。故原告對於起訴事實已有相當之證明，而
      被告於抗辯事實並無確實證明方法，僅以空言爭執者，應
      認其抗辯事實並非真正，而應為被告不利益之判斷。本件
      廖春暖主張兩造間有系爭協議存在，既為陳逸晴所否認，
      廖春暖自應就兩造間有該協議存在，負舉證責任。
  ２、經查：
　　⑴陳逸晴自系爭判決後，於108年6月14日與○○公司就系爭土
      地簽立系爭買賣契約，並於當日即拍攝其銀行帳戶封面傳
      送予廖春暖，要求廖春暖匯款50萬元至該帳戶，廖春暖亦
      表示待與胞弟借款後，隨即將款項匯入該帳戶，而廖春暖
      向程○○借得50萬元後即於108年6月17日匯入陳逸晴銀行帳
      戶內等情，為兩造所不爭執（見不爭執事項⒈至⒌），並有
      兩造間之對話紀錄可證（見原審卷第33-41頁），足認廖
      春暖於系爭買賣契約簽立後，隨即籌措款項，並將該款項
      匯入陳逸晴之銀行帳戶無訛。又觀之廖春暖與蔡○○於108
      年7月2日至同年8月6日通訊軟體LINE對話紀錄如所示（見
      原審卷第225頁至第238頁）：廖春暖先於108年7月2日詢
      問蔡○○系爭土地事宜辦理進度，蔡○○即答以仍在等待貸款
      ，廖春暖於同月12日另詢問辦理系爭土地過戶之代書連絡
      電話，嗣於同月31日蔡○○告知廖春暖，系爭土地過戶已辦
      妥，並要求廖春暖補尾款，廖春暖並應允之，且再次詢問
      代書電話，另於同年8月6日表達經其詢問代書之結果，系
      爭土地可辦理共有，並質問蔡○○為何佯稱需待貸款辦理完
      畢方可辦理，亦提及原先陳逸晴欲辦理貸款故以陳逸晴為
      買受人，現已辦理完畢，應儘速辦理系爭土地共有，並清
      算各應有部分及相對應之代書費用等內容，核與廖春暖主
      張情節相符。參以系爭買賣契約明定108年7月31日應給付
      尾款（見不爭執事項⒊），而蔡○○亦於同日要求廖春暖給
      付尾款，核與系爭買賣契約之進度相符，且廖春暖復於系
      爭土地過戶貸款完成後，隨即要求就系爭買賣契約之權利
      義務清算，過程中並未有任何拖延。可知廖春暖不僅持續
      關切系爭土地之過戶進度，且未曾表明放棄系爭土地應有
      部分之言語，其除以借得之50萬元款項匯入陳逸晴之帳戶
      ，並同意補足尾款，待系爭土地過戶貸款完成隨即要求辦
      理系爭土地共有等情，堪信廖春暖主張兩造間確實協議共
      同購買系爭土地之情事，非屬虛假。
    ⑵另據證人曾○○結證稱：廖春暖於系爭判決後，向伊表示購
      買系爭土地意願，是伊親自處理的，伊與廖春暖電話往來
      4、5通後，就約到○○公司辦公室洽談，伊原先打算賣1坪1
      7萬5,000元，但伊看到廖春暖是杵著拐杖之傷殘人士，覺
      得可憐，就算廖春暖成本價1坪15萬元，沒有賺廖春暖錢
      。廖春暖稱錢不夠，所以要找陳逸晴一起買。第一次簽約
      時有宋○○代書、廖春暖、陳逸晴及蔡○○，是用陳逸晴的名
      字購買土地，陳逸晴也有在場，陳逸晴因為當時大肚子，
      來一次之後就沒有再來了，其他通通都是蔡○○代表。廖春
      暖跟伊說向兄弟借錢，伊還跟廖春暖說假使有借、還錢，
      要用匯款的方式才有依據。宋○○當天告知雙方土地的總坪
      數及價格。簽約時是蔡○○叫宋○○說要寫陳逸晴的名字先承
      購，當下陳逸晴只有坐在旁邊，所以伊知道以陳逸晴為土
      地買受人，但以伊的認知是廖春暖要買，後來怎麼變成陳
      逸晴的名字及各自的比例多少，伊不清楚。後來交尾款的
      時候，廖春暖、蔡○○、宋○○在場，廖春暖另外問宋○○說她
      的名字要怎麼處理，宋○○、蔡○○都跟廖春暖說，我們回去
      再處理等情（見原審卷第249-259頁）。可知廖春暖於系
      爭判決後，為免所居住之系爭建物遭拆除，故向曾○○表明
      購買系爭土地之意願，並積極參與價格協商之過程，曾○○
      並基於廖春暖之身體狀況、資金不足等情，予以調整系爭
      土地之出售價格，並依其與廖春暖所約定之價格為基礎，
      與陳逸晴簽立系爭買賣契約；甚至，其認知買賣所協商之
      對象亦係廖春暖，並建議廖春暖應以匯款方式保有憑據，
      佐以廖春暖事後即委由蔡○○全權處理系爭土地買賣相關事
      宜，亦有前述對話紀錄可稽。再參以廖春暖曾於簽約當場
      提出系爭土地關於其名義部分之疑問，蔡○○與宋○○亦答稱
      之後再處理，顯然兩造間確實就系爭土地購買方式及登記
      名義人有所協議，倘若廖春暖僅係借款予蔡○○，自無須如
      此積極參與購買系爭土地事宜，且亦無須屢次向蔡○○詢問
      代書電話，表明有事諮詢，甚至於交付尾款時當場提出系
      爭土地登記名義人之疑問，益徵見廖春暖主張兩造有協議
      合資購買系爭土地應屬真實。
    ⑶復參之證人即代書宋○○證稱：這個案子比較特殊，房子沒
      有權狀，且因為陳逸晴收入有限，自備款不足，所以有先
      找銀行評估貸款，估價後再談論簽約事宜。伊簽約當下就
      是針對○○建設及陳逸晴，並未提及貸款事宜，伊忘記廖春
      暖於簽約時有無在場，且不清楚兩造間有無任何協議。但
      廖春暖曾打電話給伊，伊才知道兩造是家族，廖春暖問伊
      可不可以移轉3分之1，伊跟廖春暖說只要協調好就可以，
      伊在過戶前向廖春暖確認，權狀要交給陳逸晴，廖春暖則
      表示沒有關係，他們家族的事情自己協調等情（見原審卷
      第201-207頁）。足認陳逸晴確實有購買系爭土地自備款
      不足之疑慮，而有方便辦理貸款之需求；且因廖春暖曾以
      電話詢問系爭土地應有部分移轉之事宜，宋○○才會於交付
      權狀前，為避免爭議，仍再次向廖春暖確認，廖春暖雖表
      示家人間已自行協商完畢，但未曾表示已放棄該土地之買
      賣，堪信廖春暖主張有與陳逸晴共同購買系爭土地，然因
      陳逸晴為辦理系爭土地之貸款，故先將系爭土地全部登記
      在陳逸晴名下，待事後辦理移轉登記之協議存在等情應可
      採信。至陳逸晴答辯意旨雖稱：曾○○及宋○○證稱對於協議
      內容不清楚云云，而否認系爭協議存在，然因系爭協議事
      涉家族間資金往來分配，故渠等對此未能完全明瞭各細節
      ，亦屬常情，自難因此即為陳逸晴有利之認定。
    ⑷復參酌廖春暖主張其為系爭建物共有人之一，業據提出房
      屋稅繳款書為證（見原審卷第19頁），且為陳逸晴所不爭
      執；而廖春暖為陳逸晴及蔡○○之嬸嬸，廖春暖目前仍居住
      在系爭建物，已如前述，陳逸晴原亦同住在系爭建物（見
      原審卷第155-165頁、第256頁）。及系爭判決確定後，系
      爭建物已有遭拆除之可能，廖春暖既為前訴訟之被告，亦
      居住在系爭建物等情，可見廖春暖自有極大動機與○○公司
      協談購買系爭土地，以免系爭建物遭拆除而流離失所。又
      兩造既有親屬關係，廖春暖資金不足，尋找亦居住在系爭
      建物之陳逸晴共同出資購買系爭土地，以求繼續保存系爭
      建物，核與常理相符，廖春暖復積極參與系爭買賣契約之
      協商與簽立，並向其弟程○○借款50萬以支付系爭土地之部
      分價款，凡此在在可證廖春暖主張兩造間有系爭協議存在
      屬實，應堪採信。
    ⑸另陳逸晴下列答辯，為廖春暖所否認，且均無足採：
　　①陳逸晴辯稱：兩造間未就系爭土地所有權移轉為任何書面
      協議，廖春暖亦未要求在系爭土地買賣契約書記載為共同
      買受人，亦未要求提供系爭土地買賣契約書，故兩造間不
      存在系爭協議云云。惟按當事人互相表示意思一致者，無
      論其為明示或默示，契約即為成立，民法第153條第1項定
      有明文。是契約之成立，本不以書面為必要，此觀上開規
      定甚明。陳逸晴雖稱兩造未為書面協議，然兩造間確實存
      在系爭協議，業經本院認定如前，故兩造有無簽立書面，
      均無礙系爭協議之成立生效；況且兩造既為親屬關係，廖
      春暖既然找陳逸晴共同購買系爭土地，顯然基於兩造間存
      有親密而可信賴之關係，且其既非法律專業人士，自難預
      見沒有簽立書面可能衍生之糾紛，是其僅與陳逸晴僅口頭
      為協議，難謂有何悖於違常情之處，答辯意旨自不足採。
    ②陳逸晴辯稱：廖春暖因系爭土地買賣價金過高，已於108年
      6月14日放棄購買系爭土地，合意解除系爭合約，該50萬
      元改為陳逸晴向廖春暖之借款云云；並據證人蔡○○之證述
      ：廖春暖介紹伊跟○○公司買賣，原本廖春暖想要買系爭土
      地，但到○○公司協商的時候，才發現是要買3筆土地，不
      是占用的2筆土地，超過廖春暖預算，所以廖春暖不買了
      ，伊想說廖春暖不買，伊就跟廖春暖借50萬元，待土地過
      戶完後，再去籌錢清償廖春暖，廖春暖也有答應這件事情
      。簽約的時候，廖春暖有來現場是因為怕伊把錢拿去揮霍
      ，所以要來現場確保真的有簽約，辦好之後，廖春暖卻說
      50萬元就是要買系爭土地的3分之1，伊就跟廖春暖說不可
      能是這個金額等情（見原審卷第345-354頁）。惟查，系
      爭建物所占用之土地為臺中市○○區○○段000○0號（7.97坪
      ）、637之26號（8.98坪）土地，而○○建設公司雖另要求
      應同時購買鄰地即同段637之55號土地，然該土地僅係1.8
      7坪之畸零地，與系爭土地相較價值並未差距甚大，廖春
      暖目前既仍居住在系爭建物，應不至於因些微差距而放棄
      購買系爭土地，且廖春暖係因款項不足，而邀同陳逸晴共
      同購買系爭土地，核與曾○○前開所述相符，廖春暖應無放
      棄購買系爭土地，再將款項借予陳逸晴之理，是廖春暖將
      所借得之50萬元匯款予陳逸晴，顯然意在共同購買系爭土
      地，並無改以借款之方式處理。況陳逸晴取得系爭土地所
      有權後，仍以系爭判決為執行名義，拆除系爭建物，現由
      原審法院109年度訴字第606號債務人異議之訴事件審理中
      ，已如前述，則殊難想像廖春暖願將所借得之款項借予陳
      逸晴，供陳逸晴拆除自身所居住之房屋，此情顯與常情有
      違。又衡諸常情，假若廖春暖係將款項借予蔡○○，廖春暖
      何必過問蔡○○將該款項花用何處，僅需待清償期屆至，要
      求蔡○○依約還款即可，其卻仍到場確保系爭買賣契約如實
      簽立，顯與借款之情不符；反而應與共同買受系爭土地而
      確保自身權利較為一致。另蔡○○既稱廖春暖於108年6月14
      日協商時即表示不欲購買系爭土地，然系爭土地於108年6
      月14日簽約，陳逸晴並於同月17日匯款50萬元予陳逸晴，
      倘若蔡○○已向廖春暖借得該款項，又何必於同月31日告知
      廖春暖應將尾款補齊，顯然該筆款項並非借款明確。又質
      之蔡○○有無簽立借據或約定利息等相關資料可供佐證，其
      表示均無其他資料可證廖春暖將該款項改以借款之方式匯
      予陳逸晴（見原審卷第350頁），復審酌蔡○○與陳逸晴為
      夫妻，其對於陳逸晴應較有迴護之情，應認其所述不可採
      信，是陳逸晴此部分答辯亦無可採。
    ③陳逸晴辯稱：廖春暖於簽約時已知悉系爭土地之總價，然
      其僅匯款50萬元，表示以該價額購買系爭土地3分之1云云
      ；然依前述之對話紀錄，廖春暖一再向陳逸晴表明應將系
      爭土地之款項及各項費用清算，並願繳納3分之1之款項，
      顯然陳逸晴所辯與事證不符，並非實在。又辦理不動產移
      轉登記除買賣價金外，仍有其餘行政規費、稅金、仲介、
      代書費用及設定費用等雜費，廖春暖給付50萬元，待辦理
      完成後，再為整體費用清算，並無悖於常理，其此部分所
      辯，亦無所據。
　　④陳逸晴所辯：兩造於108年9月10日已合意解除系爭協議云
      云，並提出廖春暖與蔡○○之對話紀錄為證（見本院卷第 1
      40頁），廖春暖雖不爭執該對話紀錄之真實性，然否認兩
      造已合意解除系爭協議。且觀之廖春暖與蔡○○於108年9月
      10日對話紀錄所示，廖春暖：我想房子的事，既成定局，
      也為這事吵數次過，不用再麻煩了~我的50萬就還給我，
      我找到房子就搬出去，這是那天講好的，你也同意了…。
      蔡○○：到時候錢給妳，把權利過戶給我。及其二人此對話
      之前，蔡○○曾問廖春暖：房屋稅單是你的名字？廖春暖：
      我的名字。並其二人於108年9月23日對話紀錄所示，廖春
      暖：請問你，我的50萬什麼時候可以還給我。蔡○○：上次
      請你辦的東西準備好了嗎？準備印鑑證明及印鑑、身分證
      、房屋稅單，當時你本人也同意放棄買賣，也無條件願意
      權利過戶，如果準備好了，我們可以直接辦理；辦好手續
      ，50萬匯入你指定你個人名下的帳戶（見原審卷第271頁
      ）。另參酌陳逸晴陳述上開要求廖春暖權利過戶係指系爭
      建物權利移轉之事（見本院卷第223頁），及前述兩造協
      議合資購買系爭土地過程等情，可知係廖春暖因後續辦理
      系爭土地過戶事宜之交涉過程中，兩造發生過爭執，且陳
      逸晴遲未移轉系爭土地之應有部分3分之1予廖春暖，廖春
      暖雖要求返還50萬元，但陳逸晴則提出要求廖春暖將系爭
      建物之權利過戶予陳逸晴，才願意返還50萬元，但陳逸晴
      均未就此未為回覆，可見兩造就解除系爭協議之權利義務
      內容，並未有共識，實難認兩造就解除系爭協議之必要之
      點，已達成解除系爭協議之意思合致，則兩造上開對話紀
      錄尚難認僅係系爭協議解約後應如何履行之問題；此外，
      陳逸晴就此並未提出其他相當之舉證以實其說，其此部所
      辯亦無可採。
（二）廖春暖訴請陳逸晴移轉系爭土地應有部分1/3，及陳逸晴
      主張同時履行並反訴請求廖春暖給付44萬1,000元，均有
      理由：
  １、按因契約而互負債務，一方有先為給付之義務者，縱其給
      付兼需他方之行為始得完成，而由於他方之未為其行為，
      致不能完成，並不能因而免除給付之義務。此項行為，涵
      攝為輔助實現債權人給付利益而負有協力、告知及說明等
      義務態樣之附隨義務。又買賣契約，出賣人移轉財產權之
      義務與買受人支付價金之義務間具有對價關係；雙方既互
      負對待給付義務，因此於他方當事人為對待給付前，自非
      不得拒絕自己之給付（最高法院101年度台上字第594號判
      決意旨參照）。
  ２、兩造就系爭土地之買賣，確有達成共同買受之協議，且並
      未解除，已如前述，是廖春暖請求陳逸晴應按系爭協議，
      將系爭土地所有權應有部分3分之1移轉登記予廖春暖，為
      有理由。惟系爭土地之買賣價金為282萬3,000元，則陳逸
      晴應支付之款項，應為94萬1,000元，於扣除廖春暖先前
      給付之50萬元，應再給付陳逸晴44萬1,000元，為兩造所
      不爭執（見不爭執事項⒏）。是陳逸晴主張同時履行並反
      訴請求將系爭土地所有權應有部分3分之1移轉登記予廖春
      暖之同時，廖春暖應給付44萬1,000元予陳逸晴，亦有理
      由。
（三）末按當事人之一方如果在裁判上援用同時履行抗辯權，則
      法院應為他方提出對待給付時應對之為給付之判決。此種
      命被告為本案給付及命原告同時履行，兩者之間在性質上
      有不可分割之關係，不得單獨確定，無論係對本案給付部
      分或對同時履行之對待給付部分，其中之一上訴有理由時
      即應將全部判決廢棄(最高法院97年度台上字第2478號判
      決意旨參照)。綜上所述，廖春暖先位依系爭協議之法律
      關係，請求陳逸晴將系爭土地所有權1/3移轉登記為廖春
      暖所有，即屬有據；因廖春暖先位之訴既有理由，則其備
      位之訴，法院即無庸裁判（最高法院97年度台上字第111
      號判決意旨參照）。惟陳逸晴反訴請求廖春暖應給付尾款
      44萬1,000元，並為同時履行給付，既均屬正當，應予准
      許，從而原審未及審酌陳逸晴為同時履行之請求，判命陳
      逸晴將附表所示土地應有部分移轉登記予廖春暖，未命廖
      春暖同時履行之判決即有未洽，陳逸晴上訴意旨指摘原判
      決不當，求予廢棄改判及反訴請求廖春暖應給付尾款44萬
      1,000元，均有理由，依上開說明，自應由本院廢棄並改
      判如主文第二項所示。
（四）本件事證已臻明確，兩造其餘之攻擊或防禦方法及所用之
      證據，經本院斟酌後，認為均不足以影響本判決之結果，
      爰不逐一論列，附此敘明。
六、據上論結，本件陳逸晴之上訴及反訴均有理由，依民事訴訟
    法第449條第1項、第78條，判決如主文。
中　　華　　民　　國　　110 　年　　9 　　月　　15　　日
        　　   民事第六庭     審判長法　官  楊熾光
　　　　　　　　　　　　　　        法  官  戴博誠
　　　　　　　　　　　　　　　      法　官  莊宇馨
正本係照原本作成。            
不得上訴。
                                    書記官  黃粟儀
中　　華　　民　　國　　110 　年　　9 　　月　　16　　日

附表
編號 土地坐落 應移轉權利範圍 1 臺中市○○區○○段00000號 面積：26.35平方公尺 1/3 2 臺中市○○區○○段000000號 面積：29.70平方公尺 1/3 3 臺中市○○區○○段000000號 面積：6.18平方公尺 1/3